臺灣臺北地方法院民事裁定　　　　　 100年度消債抗字第43號
抗　告　人即
債　務　人　黃竹珍
上列抗告人因消費者債務清理事件聲請更生，對於中華民國100
年7月15日本院99年度消債更字第226號裁定提起抗告，本院裁定
如下：
    主    文
原裁定廢棄。
債務人黃竹珍自民國一百年十月三十一日上午十一時起開始更生
程序。
命司法事務官進行本件更生程序。
    理    由
一、按債務人不能清償債務或有不能清償之虞者，得依本條例所
    定更生或清算程序，清理其債務；又債務人對於金融機構因
    消費借貸、自用住宅借款、信用卡或現金卡契約而負債務，
    在聲請更生或清算前，應提出債權人清冊，以書面向最大債
    權金融機構請求協商債務清償方案並表明共同協商之意旨。
    協商成立者，應以書面做成債務清償方案，由當事人簽名、
    蓋章或按指印；協商不成立時，應付與債務人證明書；法院
    開始更生程序之裁定，應載明其年、月、日、時，並即時發
    生效力；而法院裁定開始更生或清算程序後，得命司法事務
    官進行更生或清算程序，必要時得選任律師、會計師或其他
    適當之自然人或法人一人為監督人或管理人。消費者債務清
    理條例第3條、第16條第1項、第45條第1項、第151條第1項
    、第3項分別定有明文。
二、本件抗告意旨略以：抗告人前積欠銀行債務總額約新臺幣（
    以下同）1,354,737元，有不能清償之情事，前曾與最大債
    權銀行即豐（台灣）商業銀行股份有限公司（下稱豐銀
    行）協商，豐銀行提出每期還款11,094元，年息7％，清
    償期為180期之協商條件，因抗告人之每月收入扣除生活必
    須費用，協商條件抗告人無法負擔，故協商不成立，豐銀
    行並於民國99年3月8日核發前置協商不成立通知書予抗告人
    ，抗告人據此聲請更生，抗告人另遵原審法院指示，於更生
    聲請期間再次與各債權銀行協商，其中最大債權銀行豐銀
    行雖提出180期、利率0%，每月還款8,000元之還款方案與抗
    告人協商，惟抗告人與最大債權銀行豐銀行間之前置性協
    商既已不成立，則其他債權銀行根本不可能以豐銀行所提
    出之上開清償方案與抗告人協商，且債權銀行之一渣打國際
    商業銀行股份有限公司嗣亦以電話向抗告人提出無分期、以
    乙次需償還債務總額之一半作為清償條件之協商方案，顯見
    豐銀行所提出之協商方案根本無法獲得其他債權銀行之同
    意，自無實行之可能性，而其他銀行所提出之協商條件又超
    過抗告人之償還能力，非抗告人無債務清理之誠意，原審法
    院裁定駁回抗告人更生之聲請，實有違誤，爰依法提起抗告
    ，求為廢棄原裁定等語。
三、經查：
（一）本件抗告人無擔保或無優先權之債務總額為1,354,737元
      ，前於98年11月間以書面向最大債權銀行豐銀行申請前
      置協商，經豐銀行提出「分180期、利率7%、每期還款
      11,094元」之協商還款方案，抗告人未能接受，故協商不
      成立等情，為抗告人陳明在卷，且有前置協商申請書、前
      置協商不成立通知書各1份在原審卷可稽，此部分事實，
      可堪認定。
（二）查抗告人任職於台灣麥當勞餐廳股份有限公司新店中正分
      公司，99年度及98年度之薪資所得分別為60,758元、72,7
      45元，每月平均薪資約5,562元，又抗告人98年度其他實
      質所得收入為45元、201元、613元、1,072元、1,173元、
      5,546元，99年度其他實質所得收入則為64元、21元，有
      抗告人98年度綜合所得稅各類所得資料清單及本院依職權
      調閱之99年度稅務電子閘門財產所得調件明細表為證；另
      據抗告人於原審所自陳其自98年1月1日起迄今，任職於寵
      物店從事論件計酬之寵物美容工作，每月薪資約為15,000
      元，則依上述抗告人所得資料，計算抗告人98、99年度平
      均每月實質所得約為20,926元（元以下四捨五入）。又抗
      告人於原審曾陳述其每月生活費支出約為10,302元，該金
      額並未踰越內政部所公布98、99年度新北市每月每人最低
      生活費10,792元，故本院認為抗告人所陳報之生活費支出
      應屬合理，依此計算，抗告人每月收入20,926元扣除抗告
      人每月必要生活支出10,302元後，僅餘10,624元可資清償
      債務，顯然無法支付最大債權銀行豐銀行所提每期還款
      11,094元之協商還款方案，故抗告人於協商當時未同意債
      權銀行所提之協商方案，非無協商誠意，應屬已經踐行前
      置協商程序。此外，依抗告人99年度稅務電子閘門財產所
      得調件明細表所示，抗告人名下雖尚有慶豐商業銀行股份
      有限公司、聯邦商業銀行股份有限公司、立益紡織股份有
      限公司、德寶營造股份有限公司、華新麗華股份有限公司
      、台灣工礦股份有限公司、大華建設股份有限公司、寶成
      建設股份有限公司之股票，然財產總額僅24,870元。綜上
      ，以抗告人現有之收入及財產觀之，已遠不及抗告人所積
      欠之1,354,737元債務，況且尚有每月產生之利息債務發
      生，是本院綜合審酌抗告人之財產、信用、勞力（技術）
      及生活費用支出等狀況，足認抗告人已欠缺清償上述債務
      之能力，客觀上對已屆清償期之債務有不能清償或難以清
      償之虞。
（三）本件抗告人既與最大債權銀行豐銀行進行協商而不成立
      ，復未經法院裁定開始清算程序或宣告破產，其無擔保或
      無優先權之債務總額未逾1,200萬元，又無消費者債務清
      理條例第6條第3項、第8條或第46條各款所定駁回更生聲
      請之事由存在，則抗告人聲請更生，洵屬有據。
（四）原審雖以抗告人現居住地為母親所有且與父母同住，並無
      租金即「住」部分之支出，則以抗告人所陳每月薪資20,0
      00元，扣除豐銀行所提出98年度每人每月最低生活費用
      支出對照表中臺北縣（現新北市）無房租支出者之最低生
      活費8,468元，尚有11,532元可供清償債務，尚非無法履
      行豐銀行所提出月付11,094元之還款方案，足認抗告人
      無參與前置協商之誠意，形同未確實踐行前置協商程序等
      語。惟查，內政部公布之最低生活費係行政院主計處以家
      庭為單位之統計結果之家庭平均人數換算，以人為單位，
      換算結果則將家庭房地租及水費支出平均為家庭成員個人
      之消費支出，而自有自用住宅房屋之家庭，負擔購入房屋
      、土地之成本及利息，乃相當於房地租之支出，且依通常
      情形，家庭所使用之房地，多登記於家庭成員其中1人名
      下或由其中1人出名承租，縱部分家庭成員未實際支出房
      地租及水費，惟因以家庭為單位換算至以個人為單位時，
      已將房地租平均分擔為各家庭成員之消費支出，換言之，
      家庭成員每人每月最低生活費有部分乃屬於分擔家庭房地
      租水費之消費，自不得單就個人並無購屋、租屋而認應將
      消費支出中房地租水費之項目扣除。故依前述說明，抗告
      人生活必要費用應無需按比例扣除房地租部分之費用而減
      縮，故原審採豐銀行所提出之98年度每人每月最低生活
      費用支出對照表中臺北縣（現新北市）無房租支出者之最
      低生活費8,468元，為抗告人每月必要生活支出，核算抗
      告人每月尚有11,532元可供清償債務，非無能力履行債權
      銀行所提議之協商方案，並據此認定抗告人無參與協商之
      誠意，其論斷理由尚有所不足。至於原審裁定以抗告人聲
      請更生期間，曾再次協商，抗告人提出每月清償9,000元
      之方案，最大債權銀行豐銀行提出每月還款8,000元之
      方案，顯見抗告人並無不能清償之理，且抗告人缺乏債務
      清理之誠意，而駁回抗告人之更生聲請；然本院綜合抗告
      人現有之收入、財產、積欠之債務及抗告人之財產、信用
      、勞力（技術）及生活費用支出等狀況，認為抗告人已欠
      缺清償債務之能力，客觀上對已屆清償期之債務有不能清
      償或難以清償之虞，又抗告人已經合法履行前置協商之情
      ，已如上述，其聲請更生之程序要件已經符合；至於抗告
      人於聲請更生程序中所提出清償方案及最大債權銀行豐
      銀行所提出清償建議，既非聲請更生之法定必要程序，乃
      屬抗告人與債權銀行間之提議、磋商性質，且兩造提議、
      磋商清償之金額既已非與積欠債務金額相當，實不宜作為
      抗告人是否有不能清償債務或不能清償之虞之判斷基準，
      因此，原審裁定以更生程序進行中提議、磋商之清償方案
      金額，作為判斷債務人是否有不能清償債務或不能清償之
      虞基準，其論斷理由亦有未洽。
四、故綜上所述，原審以抗告人聲請更生不合消費者債務清理條
    例第151條規定之前置協商程序，且抗告人無不能清償之理
    ，而駁回抗告人更生之聲請，尚有未洽；抗告意旨指摘原裁
    定不當，求予廢棄，為有理由。爰由本院廢棄原裁定，並裁
    定准予抗告人更生之聲請，如主文第2項所示。又按法院裁
    定開始更生或清算程序後，得命司法事務官進行更生或清算
    程序，必要時得選任律師、會計師或其他適當之自然人或法
    人一人為監督人或管理人，消費者債務清理條例第16條第1
    項定有明文。本件抗告人聲請更生既經准許，爰併依上開規
    定，裁定命司法事務官進行本件更生程序。
五、據上論結，本件抗告為有理由，爰依消費者債務清理條例第
    11條第2項、第15條，民事訴訟法第492條、第495條之1第1
    項、第450條，裁定如主文。
中    華    民    國   100    年    10    月    31    日
                  民事第四庭  審判長法  官  張瑜鳳
                                    法  官  鄭佾瑩
                                    法  官  陳杰正
以上正本係照原本作成。
本裁定不得抗告。
中    華    民    國   100    年    10    月    31    日
                                    書記官  王怡屏